臺灣基隆地方法院民事裁定  
110年度消債職聲免字第21號
聲  請  人  李蕙名  



代  理  人  王奕淵律師（法扶律師）
債  權  人  花旗（台灣）商業銀行股份有限公司


法定代理人  莫兆鴻  
代  理  人  陳正欽  
債  權  人  台新國際商業銀行股份有限公司

法定代理人  尚瑞強  
債  權  人  中國信託商業銀行股份有限公司


法定代理人  利明猷  


債  權  人  衛生福利部中央健康保險署

法定代理人  李伯璋  
上列當事人間因消費者債務清理條例聲請免責事件，本院裁定如
下：
    主  文
債務人李蕙名應予免責。  
    理  由
一、按法院為終止或終結清算程序之裁定確定後，除別有規定外
    ，應以裁定免除債務人之債務，消費者債務清理條例（下稱
    消債條例）第132條定有明文。復按法院裁定開始清算程序
    後，債務人有薪資、執行業務所得或其他固定收入，扣除自
    己及依法應受其扶養者所必要生活費用之數額後仍有餘額，
    而普通債權人之分配總額低於債務人聲請清算前2年間，可
    處分所得扣除自己及依法應受其扶養者所必要生活費用之數
    額者，法院應為不免責之裁定。但債務人證明經普通債權人
    全體同意者，不在此限。次按債務人有下列各款情形之一者
    ，法院應為不免責之裁定，但債務人證明經普通債權人全體
    同意者，不在此限：一、於7年內曾依破產法或本條例規定
    受免責。二、故意隱匿、毀損應屬清算財團之財產，或為其
    他不利於債權人之處分，致債權人受有損害。三、捏造債務
    或承認不真實之債務。四、聲請清算前2年內，因消費奢侈
    商品或服務、賭博或其他投機行為，所支出之總額逾該期間
    可處分所得扣除自己及依法應受其扶養者所必要生活費用之
    半數，或所負債務之總額逾聲請清算時無擔保及無優先權債
    務之半數，而生開始清算之原因。五、於清算聲請前1年內
    ，已有清算之原因，而隱瞞其事實，使他人與之為交易致生
    損害。六、明知已有清算原因之事實，非基於本人之義務，
    而以特別利於債權人中之一人或數人為目的，提供擔保或消
    滅債務。七、隱匿、毀棄、偽造或變造帳簿或其他會計文件
    之全部或一部，致其財產之狀況不真確。八、故意於財產及
    收入狀況說明書為不實之記載，或有其他故意違反本條例所
    定義務之行為，致債權人受有損害，或重大延滯程序，為消
    債條例第133條、第134條所明文。是法院為終止或終結清算
    程序之裁定確定後，除有消債條例第133條、第134條各
    款所定之情形者，法院應為不免責之裁定外，法院即應以裁
    定免除債務人之債務。
二、本件聲請人即債務人李蕙名前有不能清償債務情事，向本院
    聲請清算，經本院以109年度消債清字第8號裁定自民國109
    年6月18日上午10時起開始清算程序。本院司法事務官以109
    年度司執消債清字第13號案件進行清算程序後，因查無聲請
    人之財產，而經本院司法事務官於110年10月15日，以110年
    度司執消債清字第13號裁定清算程序終止等情，業經本院依
    職權調取上開卷宗核閱無誤。
三、本院前依職權發函通知聲請人及全體債權人就本院應否裁定
    聲請人免責陳述意見，並於110年12月27日到庭陳述意見，
    債權人均未到庭，惟下列債權人及聲請人均具狀表示意見如
    下：
　㈠債權人花旗（台灣）商業銀行股份有限公司陳稱：
　  請調查聲請人有無消債條例第133條、第134條各款不免責之
    事由。
　㈡債權人台新國際商業銀行股份有限公司陳稱：
　　債權人不同意聲請人免責，並請求調查聲請人有無消債條例
    第133條、第134條之不免責事由，諸如查詢聲請人之入出境
    資料，以確認聲請人是否有奢侈浪費或隱匿財產之行為。
　㈢債權人中國信託商業銀行股份有限公司陳稱：
　⒈請求調查聲請人有無消債條例第133條、第134條各款不應免
    責之情事。
　⒉依本院109年度消債清字第8號裁定所載聲請人每月入不敷出
    ，就超支部分聲請人係如何負擔，是否另有收入未列於財產
    及收入狀況說明書，亦或有隱匿之事實，實有疑義。又聲請
    人應有消債條例第134條第2、8款，毀損應屬清算財團之財
    產，或為其他不利於債權人之處分，及故意於財產及收入狀
    況說明書為不實之記載，本院應為不免責之裁定。
　㈣債權人衛生福利部中央健康保險署陳稱：
　　本件聲請人是否免責，請依職權辦理，該署無異議。
　㈤聲請人陳稱：
    聲請人目前任職於勞動部龍山寺辦公室任職，薪資每月為23
    ,496元，除每月房租16,600元外，剩餘薪資大多用以日常生
    活費用之開銷，並無任何剩餘。　
四、經查：
  ㈠按法院裁定開始清算程序後，債務人有薪資、執行業務所得 
    或其他固定收入，扣除自己及依法應受其扶養者所必要生活
     費用之數額後仍有餘額，而普通債權人之分配總額低於債
    務 人聲請清算前2年間，可處分所得扣除自己及依法應受其
    扶養者所必要生活費用之數額者，法院應為不免責之裁定，
    消 債條例第133條定有明文。從而，審認本件聲請人是否有
    消 債條例第133條所定不應予免責之事由，即應符合「於清
    算 程序開始後債務人有薪資、執行業務所得或其他固定收
    入， 扣除自己及依法應受其扶養者所必要生活費用之數額
    後仍有 餘額」及「普通債權人之分配總額低於債務人聲請
    清算前二 年間，可處分所得扣除自己及依法應受其扶養者
    所必要生活 費用之數額」此兩要件。
  ㈡本院裁定開始清算程序（即109年6月18日上午10時）後，聲
    請人每月平均薪資所得為23,496元，此有聲請人提出其薪資
    轉帳存摺影本附卷可佐，堪可採信。另聲請人每月須支出依
    消債條例第64之2條規定，審酌聲請人清算期間之個人必要
    生活費用為18,660元【計算式：衛生福利部公告之110年度
    每人每月最低生活費為（15,500元×1.2倍＋15,600元×1.2倍
    ）/2＝18,660元），是聲請人之每月必要生活費用合計為18,
    660元。由此，本院裁定開始清算程序後，聲請人之每月固
    定收入扣除前列之每月必要生活費用後，尚剩餘4,836元。
    其次，聲請人自陳其聲請清算前兩年之可處分所得，至多為
    每月8,000元等語，本院審酌聲請人之勞工保險業於107年3
    月16日退保，且其於107、108年度均無所得，名下亦無任何
    財產，認聲請人並無故意低報其可處分所得之情事，其所為
    之陳述應屬可採；而聲請人陳稱其聲請清算前兩年之必要支
    出每月約為10,000元，未逾消債條例第64之2條規定即新北
    市106至108年度最低生活費13,700元、14,385元、14,666元
    之1.2倍，自可採認。因此，債務人聲請清算前二年間，可
    處分所得，扣除自己及依法應受其扶養者所必要生活 費用
    之數額為－2,000元。而本件普通債權人之分配總額為「0 」
    ，並未低於債務人聲請清算前兩年間，可處分所得扣除必要
    生活費用之數額，是本件合致債清條例第133 條前段規定之
    不免責事由，要不待言。從而，揆諸前揭說明，本件聲請人
    並無消債條例第133條所規定之不免責事由存在，應堪信實
    。
  ㈢債權人台新國際商業銀行股份有限公司主張應查詢聲請人入
    出境資料，以確認聲請人是否有奢侈浪費之行為，而有消債
    條例第134條第4款所定不應免責之事由存在云云。經查，聲
    請人於98年9月10日後，即無出境或入境我國之紀錄，此有
    本院依職權調閱聲請人之入出境資訊連結作業附卷可憑，且
    依現有之證卷資料予以審查之結果，亦難認聲請人可能存在
    消費奢侈之情事。
  ㈣債權人中國信託商業銀行股份有限公司主張聲請人每月既入
    不敷出，則超支部分係如何負擔，是否有隱匿財產、虛報支
    出之情形，而有消債條例第134條第2款、第8款所定不應免
    責之事由存在等語。惟依現有之證卷資料予以審查之結果，
    亦難認聲請人可能存在隱匿、毀損應屬清算財團之財產，或
    為其他不利於債權人之處分；故意於財產及收入狀況說明書
    為不實之記載，或有其他故意違反本條例所定義務之行為存
    在。併參以債權人亦未就聲請人究竟有何隱匿財產或收入，
    抑或故意違反消債條例所定義務等情事提出任何證據資料以
    供本院審酌，尚難據此即謂聲請人已構成消債條例第134條
    第2款、第8款所定不應免責之情形存在，應認債權人此部分
    主張係屬空言臆測，尚難採取。
  ㈤消債條例關於清算程序係以免責主義為原則，不免責為例外
    ，債權人如主張聲請人有消債條例第134條其餘各款所定之
    行為，自應就聲請人合於上開要件之事實，舉證以實其說。
    查本件聲請人於聲請債務清理程序時，已出具財產及收入狀
    況說明書、民事陳報狀，說明其經濟狀況，且本件債權人並
    未具體說明或提出相當事證證明，本院復查無聲請人有何消
    債條例第134條各款之不免責事由，自難認聲請人有消債條
    例第134條其餘各款所定不免責之情事。
五、綜上所述，本件聲請人既經法院為終止清算程序之裁定確定
    ，復查無消債條例第133條、第134條所定之不應免責情形存
    在，揆諸首揭說明，應以裁定免除聲請人之債務，是本件聲
    請人應予免責，爰裁定如主文。
中　　華　　民　　國　　110 　年　　12　　月　　28　　日
　　　　　　　　　民事庭法　官  周裕暐　
以上正本係照原本作成。
如不服本裁定應於送達後10日內向本院提出抗告狀，並繳納抗告
費新臺幣1,000元。
中　　華　　民　　國　　110 　年　　12　　月　　29　　日
                        書記官  謝佳妮